ACORDAO-COMPLETO-2584599

ACÓRDÃO 711/2023 ATA 14/2023 - PLENÁRIO

VISTOS, relatados e discutidos estes autos que cuidam de Relatório de Auditoria realizada no âmbito do Fiscobras 2011, referente às obras de construção do Trecho Rodoviário da BR-154/MG localizado entre Ituiutaba e o entroncamento da BR364/MG.
ACORDAM os Ministros do Tribunal de Contas da União, reunidos em Sessão Plenária, diante das razões expostas pelo Relator, em:
9.1. com fulcro nos arts. 8º e 18 da Resolução TCU 344/2022, reconhecer a prescrição intercorrente das pretensões punitiva e ressarcitória;
9.2. dar ciência sobre o presente acórdão ao Departamento Nacional de Infraestrutura de Transportes;
9.3. com fundamento no art. 11 da Resolução TCU 344/2022, arquivar os presentes autos.

Relatório de Auditoria no âmbito do Fiscobras 2011, referente às obras de construção do Trecho Rodoviário da BR-154/MG, no trecho entre Ituiutaba e entroncamento da BR-364/MG, lote único.

Departamento Nacional de Infraestrutura de Transportes; Superintendência Regional do Dnit No Estado de Minas Gerais.

3. Interessados/Responsáveis:
3.1. Interessados: Congresso Nacional; Departamento Nacional de Infraestrutura de Transportes; Integral Engenharia Ltda (16.629.693/0001-16).
3.2. Responsável: Sebastião Donizete de Souza (XXX.866.236-XX).

13.1. Ministros presentes: Bruno Dantas (Presidente), Walton Alencar Rodrigues, Benjamin Zymler, Jorge Oliveira, Antonio Anastasia (Relator) e Jhonatan de Jesus.
13.2. Ministros-Substitutos presentes: Augusto Sherman Cavalcanti e Marcos Bemquerer Costa.

ANTONIO ANASTASIA

Transcrevo a seguir, nos termos do art. 1º, § 3º, inciso I, da Lei nº 8.443/92, a instrução lavrada no âmbito da Unidade de Auditoria Especializada em Infraestrutura Rodoviária e de Aviação, cujas conclusões contaram com a anuência do titular daquela unidade técnica (peças 135 e 136) .
"INTRODUÇÃO
Cuidam os autos de Relatório de Auditoria no âmbito do Fiscobras 2011, referente às obras de construção do Trecho Rodoviário da BR-154/MG, no trecho entre Ituiutaba e entroncamento da BR364/MG, lote único.
A presente instrução tem por objetivo a análise de ofício quanto à ocorrência da prescrição das pretensões punitiva e de ressarcimento no âmbito do TCU, nos termos do art. 10 da regulamentação constante da Resolução-TCU 344/2022.
HISTÓRICO 
Em 15/8/2011, foi juntado aos autos o Relatório de Fiscalização 212/2011 (peça 70) , que contou com a anuência dos dirigentes da unidade técnica (peças 71-72) , na mesma data.
O objeto de auditoria desse relatório de fiscalização foi o projeto básico/executivo de implantação e pavimentação da BR-154/MG, trecho da divisa GO/MG (Cachoeira Dourada) a divisa MG/SP, subtrecho do entroncamento da BR-365 (B) /461/464 (Ituiutaba) ao entroncamento da BR364/MG (A) (Crucilândia) , segmento entre Ituiutaba (BR-365) a Crucilândia (BR-364) , com extensão de 50,8 km.
No relatório de fiscalização foi apontado o seguinte achado de auditoria, com proposta de oitiva do Departamento Nacional de Infraestrutura de Transporte (DNIT) : "3.1 - Projeto executivo deficiente ou desatualizado" (peça 70, p. 6-42) ;
Em 8/9/2011, foi autorizada a realização da oitiva proposta, conforme despacho do Ministro Relator à época (peça 76) .
Em 14/9/2011, o órgão foi notificado (peça 78) do Ofício de Oitiva 962/2011-TCU/SECOB-C (peça 77) . A pedido da autarquia (peça 79) , o prazo para manifestação foi prorrogado em 15 dias a partir do término do prazo inicialmente concedido, conforme despacho da unidade técnica (peça 80) , cuja notificação ocorreu em 11/10/2011 (peças 81-82) .
 Em 3/4/2013, após análise da manifestação do órgão, foi juntada aos autos instrução da unidade (peça 85) com proposta de realização de diligência para apuração de informação necessária ao saneamento dos autos, contando com as anuências dos dirigentes (peça 86-87) .
Em 6/6/2013, o órgão foi notificado (peça 89) do Ofício de Diligência 0213/2013-TCU/Secob Rodovia (peça 88) , cuja resposta foi juntada aos autos em 24/7/2013 (peça 90) .
Em 3/12/2015, após análise das respostas à diligência realizada e de outras informações carreadas aos autos, foi juntada instrução de mérito (peça 109) com proposta de notificação e ciência ao órgão acerca das inconsistências apontadas no projeto básico/executivo licitado, objeto do Contrato 06 00169/2014, formalizado após a realização da auditoria, bem como de determinação para que o órgão instaurasse processos administrativos de apuração das responsabilidades da empresa projetista que elaborou o projeto e do responsável por sua aprovação. A proposta contou com anuência dos dirigentes (peças 110111) .
Em 15/3/2016, no entanto, considerando haver proposta de realização de ajustes no Contrato 06 00169/2014 em desfavor da contratada, o Ministro Relator José Múcio Monteiro, em Despacho (peça 112) , entendeu necessária a realização de oitiva do órgão e da empresa contratada, Integral Engenharia Ltda.
Em 4/4/2016, o DNIT foi notificado (peça 115) acerca do Ofício de Oitiva 0198/2016-TCU/SeinfraRodovia (peça 113) .
Já a empresa Integral Engenharia Ltda. foi notificada (peça 117) em 7/4/2016 sobre Ofício de Oitiva 0200/2016-TCU/SeinfraRodovia (peça 116) .
Essas últimas oitivas foram objetos de pedidos de prorrogação de 15 dias por parte da empresa (peça 119) e de 30 dias (peça 120) mais dez dias (peça 125) por parte do DNIT.
Em 9/5/2016, a empresa Integral apresentou manifestação (peça 124) .
Em 23/5/2016, por Despacho (peça 127) , o Relator deferiu as prorrogações solicitadas pelo DNIT, a contar do término do prazo inicialmente concedido.
Em 1/6/2016, o DNIT apresentou suas razões de oitiva (peça 128) , encerrando-se as comunicações do processo até aquela fase.
Desde então, houve juntada de termos de sorteio de membro do MPTCU (peça 129) e de distribuição de relatoria (peças 130 e 131) , sem reflexo na contagem de prazo para a ocorrência da prescrição no âmbito do TCU.
EXAME TÉCNICO
Conforme mencionado na introdução, a prescrição para o exercício das pretensões punitiva e de ressarcimento no âmbito do TCU foram regulamentadas por meio da Resolução-TCU 344/2022, que observa o regime da Lei 9.873/1999.
Assim, por se tratar de questão de ordem pública, conforme dispõe seu art. 10, segundo o qual a ocorrência de prescrição deve ser "aferida de ofício ou por provocação do interessado, em qualquer fase do processo, ressalvado o disposto no parágrafo único", procede-se de ofício à aferição de sua ocorrência.
Inicialmente, importa mencionar que não há no processo registro de dívidas sujeitas à cobrança judicial cuja documentação tenha sido encaminhada aos órgãos ou entidades executores, não havendo subsunção ao Parágrafo único do art. 10 dessa resolução.
Da mesma forma, menciona-se que não há nos autos notícia de recebimento de denúncia na esfera criminal acerca dos mesmos fatos, de forma que não cabe a aplicação do prazo de prescrição previsto na lei penal, conforme disposto no art. 3º da citada resolução.
Dessa maneira, os prazos de prescrição do exercício das pretensões punitivas e de ressarcimento considerados são de cinco anos, ou de três anos para o caso de prescrição intercorrente, previstos respectivamente nos art. 2º e 8º da Resolução-TCU 344/2022.
Adotou-se como termo inicial para contagem do prazo prescricional a data de juntada do Relatório de Fiscalização 212/2011 (peça 70) , em 15/8/2011, nos termos do inciso IV do art. 4º dessa resolução, pois, trata-se do evento em que as irregularidades foram oficialmente documentadas no processo. Esse é o momento em que o TCU foi cientificado das apurações constantes do relatório de fiscalização, mediante despacho do corpo diretivo da unidade técnica e encaminhamento para apreciação do Relator.
Iniciada a contagem do prazo de prescrição, há eventos processuais que causam a interrupção da contagem do referido prazo, devendo ser reiniciada do zero, conforme dispõe o art. 5º, bem como a suspensão, devendo continuar a partir do número de dias ocorridos em que houve a suspenção, conforme art. 7º. Todos esses eventos são aplicáveis também à prescrição intercorrente, nos termos do § 2º do art. 8º, todos da referida resolução do TCU.
Merece esclarecimento os eventos caracterizados como atos inequívocos de apuração do fato (inciso II do art. 5º da Resolução-TCU 344/2022) . Adotou-se procedimento alinhado ao disposto no Voto que conduziu ao Acórdão 6868/2022-TCU-Segunda Câmara, de Relatoria do Ministro Antônio Anastasia, no qual são elencadas, além da citação dos responsáveis, as instruções com vistas ao saneamento dos autos como atos inequívocos para apuração do fato, conforme excerto a seguir:
12. Com respeito a prescrição, entendo que deve ser adotado o entendimento preconizado na nova Resolução-TCU 344 de 11/10/2022. Segundo o normativo, as pretensões punitiva e de ressarcimento prescrevem em cinco anos, contados do termo inicial. O art. 5º da resolução descreve as causas interruptivas da prescrição, tais como, a citação ou qualquer ato inequívoco para apuração do fato.
13. No caso em análise, a prestação de contas ocorreu em 21/6/2012 (peça 4, p.240) e o processo foi autuado nesta Corte de Contas em 30/11/2015. Os responsáveis, Srs. [nomes omitidos] foram citados conforme determinação do Exmo. Ministro José Múcio Monteiro de 10/11/2016 (peça 18) .
14. Após a citação dos responsáveis, a Secex-PA elaborou duas instruções em 31/3/2017 e em 4/6/2018 (peças 34 e 39 respectivamente) . A Secex-TCE elaborou outras instruções em 8/9/2019, 19/5/2020, 25/9/2020 e 11/3/2022 (peças 64, 83, 98, 150 respectivamente) .
15. Ainda, conforme determinado pelo Relator, foram promovidas outras citações aos gestores (22/8/2020, peça 86) e à [nome omitido] (20/1/2021, peça 103) .
16. Com isso, percebe-se claramente a ocorrência de diversos atos inequívocos para apuração do fato, além das citações, que configuraram a interrupção da prescrição. Dessa forma, não há que se falar em prescrição de nenhuma parcela de débito em relação a nenhum dos responsáveis. 
No mesmo sentido, citam-se os Acórdãos 2.473/2022 (Relator: Walton Alencar Rodrigues) e 2.504/2022 (Relator: Ministro Bruno Dantas) , ambos do plenário do TCU, nos quais as instruções com análise por parte da unidade técnica são consideradas como atos interruptivos do prazo prescricional punitivo e ressarcitório.
Importa registrar, ainda, que a contagem dos prazos de prescrição quando da ocorrência dos eventos interruptivos e ou suspensivos seguiram as orientações constantes do art. 183 e 185 do Regimento Interno do TCU.
A partir dessas premissas, apresenta-se na Tabela os eventos processuais e o enquadramento normativo que afetaram a contagem do prazo para ocorrência da prescrição, até a data de 27/3/2023.
Tabela 1: contagem dos prazos para ocorrência da prescrição, conforme Resolução-TCU 344/2022
	Eventos relevantes do processo
	Data
	Peça
	Dispositivo
	Efeito
	Prescrição

						Anos *
	Ocorrência

							5 anos
	3 anos

	Relatório de Fiscalização
	15/08/2011
	70
	art. 4º, IV
	início

	Despacho do Relator autorizando oitivas
	08/09/2011
	76
	art. 5º, II
	interrupção
	  0,066 
	 Não 
	 Não 

	Reinício da contagem
	09/09/2011

	Ofício de oitiva - DNIT
	09/09/2011
	77
	art. 8º, §1º
	Intercorrente
		 
	 Não 

	Reinício da contagem
	15/09/2011

	Prorrogação de prazo - DNIT
	30/09/2011
	82
	art. 7º, VI
	suspensão
	  0,085 

	Entrega de razões de oitiva
	26/10/2011
	84
					
	Instrução propondo diligência
	03/04/2013
	85
	art. 5º, II
	interrupção
	  1,479 
	 Não 
	 Não 

	Reinício da contagem
	04/04/2013

	Notificação de diligência - DNIT
	06/06/2013
	89
	art. 8º, §1º
	Intercorrente

	 Não

	Instrução com proposta de mérito
	03/12/2015
	109
	art. 5º, II
	interrupção
	  2,666 
	 Não 
	 Não 

	Reinício da contagem
	04/12/2015

	Despacho do Relator determinando oitivas
	15/03/2016
	112
	art. 5º, I
	interrupção
	  0,279 
	 Não 
	 Não 

	Reinício da contagem
	16/03/2016

	Notificação ofício de diligência - DNIT
	04/04/2016
	114
	art. 8º, §1º
	Intercorrente

	  Não

	Prorrogação de prazo - DNIT
	19/04/2016
	127
	art. 7º, VI
	suspensão
	  0,118 

	Entrega das razões de oitiva
	01/06/2016
	128
					
	Prazo total para fins de prescrição para o DNIT **
	  6,915 
	 Sim 

		  6,863 
	 
	 Sim 

	Notificação ofício de diligência - empresa
	07/04/2016
	117
	art. 8º, §1º
	Intercorrente

	  Não

	Reinício da contagem - empresa
	08/04/2016

	Prorrogação de prazo - empresa
	08/04/2016
	119
	art. 7º, VI
	suspensão
	  0,085 

	Entrega das razões de oitiva
	09/05/2016
						
	Prazo total para fins de prescrição para a empresa **
	  6,948 
	 Sim 

		  6,888 
	 
	 Sim 

	Observação:* Prazo transcorrido entre o início ou reinício da contagem e a última interrupção, considerando as suspensões;** Períodos, em anos, contados entre a última data interruptiva da prescrição quinquenal (peça 112) , ou da prescrição intercorrente de 3 anos (peças 114 e 117) , e a data da análise (27/3/2023) 

Fonte: produção própria a partir dos autos do processo TC Processo 008.790/2011-6
Então, com base nos fundamentos expostos, analisando-se a sequência de eventos processuais constantes da Tabela 1 acima, observa-se que transcorreu o prazo superior a cinco anos entre os últimos eventos interruptivos (art. 5º da Resolução-TCU 344/2022) , tanto em relação ao órgão jurisdicionado quanto em relação à empresa auditada.
Ocorreu, portanto, a prescrição quinquenal (cinco anos)  das pretensões punitiva e ressarcitória a cargo do TCU (art. 2º da Resolução-TCU 344/2022) . Os prazos decorridos entre as datas de notificação, tanto do DNIT e quanto da empresa, referente à última interrupção do prazo prescricional (15/3/2016, peça 115) , e a data desta análise (27/3/2023) , totalizaram 6,915 e 6,948 anos, consideradas as suspensões referentes aos pedidos de prorrogação de prazo para manifestação, para o DNIT e para a empresa, respectivamente, conforme tabela acima.
Da mesma forma, ocorreu também a prescrição intercorrente (art. 8º da Resolução-TCU  344/2022) , haja vista que os prazos relacionados à prescrição intercorrente foram superiores a três anos, tanto para o órgão quanto para a empresa arrolada nos autos (6,863 e 6,888 anos, respectivamente) .
Faz-se mister observar ainda o disposto no caput c/c Parágrafo único do art. 12 da Resolução-TCU 344/2022. Segundo esse dispositivo, o reconhecimento da prescrição não impede o julgamento das contas, desde que o colegiado competente reconheça a relevância da matéria, a materialidade exceda cem vezes o valor mínimo para a instauração de TCE e já tiver sido feita a citação ou a audiência.
Observa-se que, para o julgamento das contas, prosseguindo-se com a análise apesar da ocorrência da prescrição, é necessário o atendimento simultâneo da relevância da matéria tratada, da materialidade e de ter havido a citação ou a audiência dos responsáveis.
Conforme descrito no histórico desta instrução e apresentado resumidamente na Tabela 1, supra, previamente à apreciação de mérito da instrução com proposta de determinação ao DNIT para apuração de responsabilidades (peça 109) , o Relator (peça 112) entendeu necessário realizar a oitiva do órgão e da empresa face à possibilidade de realização de ajustes no Contrato 06 00169/2014, do qual o projeto básico/executivo em análise era objeto.
Tem-se, ainda, o fato de que o potencial sobrepreço foi estimado em R$ 5,260 milhões (peça 70, p. 39) , não configurado totalmente em dano em razão da rescisão contratual relatada adiante, é inferior ao limitem mínimo de R$ 10 milhões para persecução do julgamento das contas (Parágrafo único do art. 12 da Resolução-TCU 344/2022) , referente a cem vezes o valor mínimo estabelecido para instauração de tomada de contas especial (R$ 100 mil - inciso I do art. 6º da Instrução Normativa TCU 71/2012, alterado pela IN TCU 76/2016) .
Dessa forma, o processo deve ser arquivado nos termos do art. 11 da resolução regulamentadora da prescrição no âmbito do TCU.
Ademais, a título de informação adicional, nessa análise verificou-se que o Contrato 06 00169/2014 foi rescindido unilateralmente pelo DNIT em 29/5/2017 em razão de descumprimento contratual, com saldo contratual de 51,22% a realizar, conforme 3º Termo Aditivo (peça 133) e ficha geral do contrato (peça 132) .
Devido ao inadimplemento contratual, a empresa Integral Engenharia Ltda. foi multada pela autarquia em R$ 1.146.867,43, bem como impedida de contratar com a Administração por dois anos, com encerramento em 26/8/2021, conforme extrato de penalidade ativas (suspensão e impedimento) , atualizada em 23/7/2021 (peça 134) , obtida no Portal Gov.br.
Assim, entende-se que, face à atuação do DNIT em relação à inexecução contratual, é desnecessária a atuação adicional do TCU nesta fase do processo. 
Por oportuno, menciona-se ainda que há delegação de competência da Auditora-chefe aos respectivos diretores para encaminhar aos Ministros Relatores os processos de controle externo de competência desta unidade, após instrução de mérito, nos termos do inciso I do art. 3º da Portaria-AudRodoviaAviação 1, de 26/1/2023.
CONCLUSÃO
A presente instrução trata de análise de ofício quanto à ocorrência da prescrição das pretensões punitiva e de ressarcimento no âmbito do TCU (art. 10 da Resolução-TCU 344/2022) , referente à auditoria realizada no projeto básico/executivo de implantação e pavimentação da BR154/MG, no trecho entre Ituiutaba e entroncamento da BR364/MG, lote único.
Observou-se que ocorreu tanto a prescrição quinquenal (art. 2º) quanto a prescrição intercorrente (art. 8º) previstos na Resolução-TCU 344/2022, haja vista que os prazos transcorridos após os últimos eventos interruptivos para a ocorrência das referidas prescrições foram superiores a seis anos, já considerados os eventos suspensivos. (vide Tabela 1 do exame) 
Não restou configurada a materialidade ou a realização de citação ou de audiência, elementos necessários para o prosseguimento do processo com vista ao julgamento das contas dos responsáveis (caput c/c Parágrafo único do art. 12 da Resolução-TCU 344/2022) . (vide itens 33-37) 
Também verificou-se ser desnecessária a atuação adicional do TCU nesta fase dos autos, haja vista que o Contrato 06 00169/2014 foi rescindido unilateralmente pelo DNIT e a empresa Integral Engenharia Ltda. multada e impedida de contratar com a Administração por dois anos. (vide itens 3840) 
PROPOSTA DE ENCAMINHAMENTO
Diante do exposto, submetem-se os autos à consideração, propondo:
com fundamento nos art. 2º e 8º da Resolução TCU 344/2022 e do art. 1º, caput e § 1º da Lei 9.873/1999, reconhecer a ocorrência da prescrição da pretensão punitiva e de ressarcimento;
informar ao Departamento Nacional de Infraestrutura de Transportes e à empresa Integral Engenharia Ltda. do acórdão que vier a ser proferido, destacando que o relatório e o voto que fundamentam a deliberação ora encaminhada podem ser acessados por meio do endereço eletrônico www.tcu.gov.br/acordaos; e
com fundamento no art. 11 da Resolução-TCU 344/2022, encerrar e arquivar os autos."
É o Relatório.

Thays Chrystina Munhoz de Freitas (251382/OAB-SP), Giuseppe Giamundo Neto (234412/OAB-SP) e outros, representando Integral Engenharia Ltda; Paulo Aristóteles Amador de Sousa, representando Departamento Nacional de Infraestrutura de Transportes.

Não atuou.

RELATÓRIO DE AUDITORIA. FISCOBRAS 2011. OBRAS DE CONSTRUÇÃO DO TRECHO RODOVIÁRIO DA BR-154/MG, NO TRECHO ENTRE ITUIUTABA E ENTRONCAMENTO DA BR364/MG. PRESCRIÇÃO. ARQUIVAMENTO.

RELATÓRIO DE AUDITORIA (RA)

Unidade de Auditoria Especializada em Infraestrutura Rodoviária e de Aviação Civil (AudRodoviaAviação).

Trata-se de Relatório de Auditoria realizada no âmbito do Fiscobras 2011, referente às obras de construção do Trecho Rodoviário da BR-154/MG localizado entre Ituiutaba e o entroncamento da BR364/MG.
2.	Como visto no Relatório antecedente, observando a descrição do histórico processual é possível concluir que ocorreu a prescrição intercorrente prevista no art. 8º da Resolução TCU 344/2022.
3.	Dessa forma, acolho a proposta da unidade técnica no sentido de reconhecer a ocorrência da prescrição da pretensão punitiva e de ressarcimento e arquivar os autos.
4.	Ante o exposto, voto por que o Tribunal adote a minuta de acórdão que ora submeto à apreciação deste Colegiado.
TCU, Sala das Sessões, em 12 de abril de 2023.
ANTONIO ANASTASIA 
Relator